【裁判字號】    97,上訴,1332
【裁判日期】    980121
【裁判案由】    違反貪污治罪條例等
【裁判全文】
臺灣高等法院臺南分院刑事判決        97年度上訴字第1332號
上  訴  人  臺灣臺南地方法院檢察署檢察官
上  訴  人
即  被  告  乙○○
被      告  丙○○
選任辯護人  許博森  律師
上列上訴人因被告違反貪污治罪條例等案件，不服臺灣台南地方
法院96年度訴字第528號中華民國96年4月20日第一審判決（起訴
案號：臺灣台南地方法院檢察署95年度偵字第18114號 ），提起
上訴，本院判決如下：
    主  文
上訴駁回。
    事  實
一、乙○○民國（下同）95年間於台南縣新營市○○路○段295號
    經營馥謙企業社，從事人力派遣事業，平日與台南縣政府民
    政局課員劉榮哲（因死亡經原審為不受理判決）關係密切，
    劉榮哲並在馥謙企業社擔任顧問一職，緣甲○○於台南縣仁
    德鄉○○村○○○街31號經營東勁實業社，從事印染整理業
    ，95年3月19日因未領有廢 (污)水排放許可證而排放事業廢
    水於地面水體，結果未符合印染整理業放流水標準（化學需
    氧量檢驗值1340MG/L，標準值100MG/ L），違反水污染防治
    法第7條第1項暨放流水標準第2條規定、水污染防治法第14
    條第1項規定並符合水污染防治法第73條第1款規定所稱情節
    重大，經台南縣環保局查獲，處新台幣6萬元之罰鍰，並勒
    令停工，詎甲○○並未遵命停工，且為能繼續營業不再受罰
    ，乃透過其妻蘇金英之友人黃瑞莉之介紹與劉榮哲相識，甲○○於是向劉榮哲請求幫忙處理，劉榮哲因曾於台南縣環保
    局任職，熟悉環保局業務，乃認有機可乘，向甲○○佯稱：
    如果想繼續做，他可以將環保局之違規資料抽掉云云，同年
    6月間，劉榮哲利用其與丙○○熟識之機會，向丙○○關說
    該案，希望不要再去稽查，然後再向甲○○佯稱已確定把資
    料抽掉，繼續做沒關係，嗣至同年7月13日臺灣臺南地方法
    院檢察署檢察官再接獲民眾檢舉東勁實業社排放廢水，檢察
    官乃指揮環保警察隊員警周東慶等人會同丙○○前往稽查，
    丙○○等人抵達現場後，確實發現甲○○未遵命停工乃依水
    污染防治法第38條規定，由環保警察局移送臺灣臺南地方法
    院檢察署偵辦，嗣甲○○果因本件違反水污染防治法不遵命
    停工而經臺灣臺南地方法院檢察署檢察官於95年8月4日以95
    年度偵字第11340號申請簡易判決處刑 ，並求處有期徒刑陸
    月併科罰金新台幣六十萬元之刑，甲○○見劉榮哲似有能力
    疏通，乃決意找劉榮哲幫忙，劉榮哲認有機可乘，乃基於不
    法所有意圖 ，於95年8月22日上午10時許打電話予甲○○，
    向其佯稱此案可以透過其解決，並請其與乙○○連絡，甲○○於是打電話連絡乙○○，乙○○乃與劉榮哲基於共同犯意
    ，明知證人甲○○所經營之東勁實業社屬地下工廠，其依法
    並無從取得廢水排放許可文件及無欲交付丙○○或其上級主
    管即台南縣政府環保局水質及管理課長鄭麗玲任何款項，仍
    以此為由向證人甲○○佯稱可以合法取得廢水排放許可文件
    及請環保局官員作證為由，向證人甲○○收取二十萬元，翌
    日劉榮哲與乙○○即偕同前往台南縣仁德鄉○○村○○○街
    31號找甲○○，由甲○○之妻蘇金英將20萬元交予乙○○。
    劉榮哲、乙○○得手後，直至95年8月30日甲○○經台灣台
    南地方法院95年度簡字第2619 號判處拘役五十日後，均未
    將錢送予丙○○等人，而證人甲○○經營之東勁實業社亦因
    無法取得合法排放廢水文件而復工，乃向劉榮哲、乙○○追
    討20萬元，劉榮哲、乙○○卻拒不返還，甲○○始知受騙。
二、案經臺灣臺南地方法院檢察署檢察官主動偵辦及法務部調查
    局台南縣調查站移送該署檢察官偵查起訴。
    理  由
壹、被告乙○○（有罪）部分：
一、認定犯罪事實所憑之證據及理由
（一）公訴人及被告乙○○均同意下述之供述或非供述證據之證
      據能力，本院審酌前開證據之作成或取得之狀況，並無非
      法或不當取證之情事，且亦無顯不可信之情況，並無證據
      力明顯過低之情形，復經本院於審判期日就上開證據依法
      進行調查、辯論，依刑事訴訟法第159條之5規定，均具有
      證據能力，合先敘明。
（二）上開犯罪事實，葉據被告乙○○坦承不諱（見本院卷97年
      12月24日、98 年1月14日筆錄）。
（三）證人蘇金英之證述（見95年聲搜字第89號卷30至33頁，95
      年他字4865號卷第97頁，95年偵字第18114號卷31頁）。
（四）證人甲○○之證述（見警卷3至5頁 ，台南調查站卷9至13
      頁，95年他字第4865號卷92至94、97頁，95年偵字第1811
      4號卷29至30、33頁，原審卷一120、137至143頁）。
（五）證人劉榮哲之證述（見95年他字第4865號卷118至122、12
      4至129頁，95年偵字第18114號卷33、175至180、185頁，
      ，原審法院95年聲羈字第633號卷5至8頁 ，原審卷一66至
      88、115至167頁，卷二22至63頁）。
（六）有申請函一份扣案可參（見原審卷一38至58頁）。
二、論罪科刑之理由
（一）核被告乙○○所為係犯刑法第339條第1項之詐欺取財罪。
      被告乙○○與劉榮哲二人間，有犯意聯絡及行為分擔，均
      為共同正犯。
（二）原審依上開事證，適用前述法律，並審酌被告爰審酌被告
      乙○○於本件犯行中所擔任之角色、詐得之款項，犯後態
      度等一切情狀，量處有期徒刑一年，並以告乙○○所犯詐
      欺取財罪，其犯罪時間在96年4月24日以前 ，合於減刑條
      件， 爰依中華民國96年罪犯減刑條例第2條第1項第3款、
      第7條、第9條規定減輕其刑為有期徒刑六月，並諭知易科
      罰金之折算標準。經核認事用法均無不合，量刑亦屬妥當
      。被告乙○○上訴指摘原判決量刑過重，為無理由，應予
      駁回；檢察官以被告否認犯罪，犯後態度欠佳為由上訴指
      摘原判決量刑太輕，然被告於本院審理時已坦承犯行，並
      與被害人達成和解，有調解筆錄影本一份在卷可稽（見本
      院卷71頁），深有悔意，檢察官此部分之上訴亦為無理由
      ，亦應予駁回。
貳、無罪（被告丙○○）部分：
一、公訴要旨：
（一）起訴事實：被告丙○○係台南縣環保局水質及土壤課稽查
      員，負責水污染之稽查，為依法令從事公務之人員，劉榮
      哲係台南縣政府民政局課員，並另與乙○○於台南縣新營
      市○○路○段295號經營馥謙企業有限公司。緣因甲○○於
      台南縣仁德鄉○○村○○○街31號經營東勁實業社，從事
      印染整理業，95年3月19日因未領有廢水排放許可證而排
      放事業廢水於地面水體，經台南縣環保局查獲，處新台幣
      6萬元之罰鍰，並勒令停工，詎甲○○並未遵命停工，且
      為能繼續營業不再受罰，乃透過其妻蘇金英之介紹認識黃
      瑞莉，再由黃瑞莉介紹劉榮哲與甲○○認識，甲○○於是
      向劉榮哲請求幫忙處理，劉榮哲因曾於台南縣環保局任職
      ，熟悉環保局業務，乃認有機可乘，向甲○○佯稱：如果
      想繼續做，他可以將環保局之違規資料抽掉云云，同年6
      月間，劉榮哲利用其與丙○○熟識之機會，向丙○○關說
      該案，希望不要再去稽查，然後再向甲○○佯稱已確定把
      資料抽掉，繼續做沒關係，嗣至同年7月13日臺灣臺南地
      方法院檢察署檢察官接獲檢舉東勁實業社排放廢水，檢察
      官乃指揮環保警察隊周東慶等人會同丙○○前往稽查，丙○○等人抵達現場後，確實發現甲○○未遵命停工並有排
      放污水情形，詎丙○○明知東勁實業社有排放污水之情形
      ，竟違背法令故意不予採水檢驗，並在其職務上製作之公
      文書水污染稽查紀錄上之「排放查核」欄故意不記載有廢
      水排放至地面水體，承受水體等項目，又於稽查現場打電
      話予劉榮哲稱：「這停工，地檢都知道，我都沒來啦，今
      天我臨時被檢察官打電話找來，他叫環保警察來做，叫我
      配合過來，所以只好過來... 」、「他已經在做了，我可
      能採取不採水，我盡量不要採水，我能做的就是這樣，你
      不要再說了... 」，致台南縣政府環保局依據上開虛偽不
      實之水污染稽查紀錄而無法依據水污染防治法第40條按日
      連續處罰新台幣6萬元以上60萬元以下之罰鍰，而圖利甲○○。
（二）起訴法條：貪污物治罪條例第6條第1項第4款、刑法第213
      條。
（三）起訴證據：
      本件公訴人認被告丙○○涉有上開犯行，無非以係以被告
      丙○○自承95年7月13日當日並未採水檢驗 ，並以電話連
      絡被告劉榮哲告知伊當日不欲採水，另證人周東慶於偵查
      中之供述證明東勁實業社當日有確有排放廢水等語，再有
      卷附丙○○所登載之水污染稽查記錄（管制編號：R10A10
      11；查驗稽查編號：14-W-177404）等為主要依據。
二、本院之判斷
（一）按犯罪事實應依證據認定之，無證據不得推定其犯罪事實
      ；又不能證明被告犯罪者，應諭知無罪之判決，刑事訴訟
      法第154條、第301條第 1項分別定有規定。認定不利於被
      告之事實，須依積極證據，苟積極證據不足為不利於被告
      事實之認定時，即應為有利於被告之認定，更不必有何有
      利之證據。此之所謂證據，須確屬能為被告有罪之證明，
      而無瑕疵可指者，始足當之；再者，犯罪事實之認定，應
      憑證據，所謂證據，須適於為被告犯罪事實之證明者，始
      得採為斷罪資料，如未能發現相當證據，或證據不足以證
      明，自不能以推測或擬制之方法以為裁判基礎；又所謂認
      定犯罪事實所憑之證據，雖不以直接證據為限，間接證據
      亦包括在內，然而無論直接或間接證據，其為訴訟上之證
      明，須於通常一般人均不致有所懷疑，而得確信其為真實
      之程度，始得據之為有罪之認定，倘其證明尚未達到此一
      程度，而有合理懷疑存在時，即應為無罪之判決（最高法
      院29年上字第2105號、30年上字第816號、40年台上字第
      86號、53年台上字第2750號、76年台上字第4986號判例參
      照）。
（二）訊據被告丙○○固不否認95年 7月13日當日曾以電話話連
      絡被告劉榮哲，並有對話如監聽譯文所載，且坦承當日並
      未採水檢驗致未在水污染稽查記錄上稽查結果摘要欄中之
      「3.有廢水排放至地面，承受水體」選項上勾選，惟辯稱
      95 年7月13日前往東勁實業社稽查，斯時東勁實業社雖違
      反停工命令，然未發現現場有何廢水排出至承受水體，故
      無從依法稽查取締，且為求不得罪於劉榮哲，礙於無法直
      接言語拒絕，只得與之敷衍應付等語。
（三）經查：
    １按96年12月12日修正公布前即91年5月22日總統以 (91)華
      總一義字第09100098990 號令修正公布之水污染防治法第
      2條第8款所謂廢水係指事業於製造、操作、自然資源開發
      過程中或作業環境所產生含有污染物之水。是本件東勁實
      業社於作業過程中所產生含有污染物之水，應為「廢水」
      而非「污水」，核先敘明。
    ２再按主管機關對事業得依上開水污染防治法第40條（下稱
      水污法）規定處以新臺幣六萬元以上六十萬元以下罰鍰者
      ，需以事業有排放廢水於地面水體，且未符合放流水標準
      為限，此觀諸水污染防治法第40條規定：「事業或污水下
      水道系統排放廢 (污)水，違反第7條第1項或第8條規定者
      ，處新臺幣六萬元以上六十萬元以下罰鍰，並通知限期改
      善，屆期仍未完成改善者，按日連續處罰；情節重大者，
      得命其停工或停業；必要時，並得廢止其排放許可證、簡
      易排放許可文件或勒令歇業。」及第7條第1項規定：「事
      業、污水下水道系統或建築物污水處理設施，排放廢 (
      污)水於地面水體者，應符合放流水標準。」規定自明。
      基此，本件首應究明者乃是，本件東勁實業社於95年7月
      13是否確有排放廢水至地面水體？
      Ａ證人甲○○原於台南縣仁德鄉○○村○○○街31號經營
        東勁實業社，從事印染整理業， 於95年3月19日遭台南
        縣環境保護局查獲未經合法登記或許可之污染源，且未
        領有廢水排放許可證排放事業廢水於地面水體，並於其
        工廠排放口採取水樣一組送驗，結果未符合印染整理業
        放流水標準（化學需氧量檢驗值1340MG/L，標準值100M
        G/L）， 已違反水污染防治法第7條第1項暨放流水標準
        第2條規定、水污染防治法第14條第1項規定並符合水污
        染防治法第73條第1款規定所稱情節重大 ，因此依同法
        第40條從一重處罰新台幣六萬元罰鍰，並命立即全部停
        工，詎甲○○並未遵命停工 ，於95年7月13日仍繼續作
        業，且於作業過程中排放廢水，而遭臺灣臺南地方法院
        檢察署率同環保警察周東慶、台南縣環保局稽查人員被
        告丙○○、吳文輝及助理工程師連建富等人查獲，此據
        證人周東慶、吳文輝、連建富等人證稱在卷，並有證人
        周東慶所拍攝之光碟及現場照片55幀（存於光碟編號DS
        C08837至DSC088904，其中扣除DSC08839、DSC08840、D
        SC08854、DSC08857、DSC08875 、DSC08883至DSC08888
        、DSC08902、DSC08903，以下簡稱8837等) ，並經原審
        於96年11月19日審理時勘驗製有勘驗筆錄在卷（原審卷
        119頁）另有臺南縣政府95年5月2日府環水字第0950085
        579號函（ 95年度他字第4865號卷29至31頁及水污染稽
        查記錄暨檢驗結果紀錄表（管制編號：R10A1011；查驗
        稽查編號14-W-176517同卷38至40頁)。
      Ｂ然查東勁實業社當日作業所排放之廢水，並未如３月19
        日第一次遭查獲時同，直接排放於廠房之排水溝，而係
        排入其廠房內之溝渠，再經抽水馬達抽入證人甲○○另
        行設置在廠房外之地下儲水槽，此據證人即東勁實業社
        負責人甲○○及當日在場協助稽查之證人即台南縣環保
        局技士吳文輝、證人台南縣環保局工程師連建富於原審
        96年11月19日到庭分別證稱：「 (審判長問我們提示編
        號8881這一張照片，右下方這個洞是不是從工廠裡面接
        出來的？ )證人甲○○答不是，我很早就已經有把它封
        起來，把水排放到蓄水池裡面，如果那一天所排放出來
        的水有蒸氣，則這張照片就是應該要有蒸氣 ，7月13日
        那天有一個颱風，有斷斷續續下雨 ，剛剛所看光碟的4
        分到6分這段畫面，如果所排出來的水有蒸氣 ，那到這
        邊來看就應該有蒸氣。廢水是直接排到蓄水池去，不是
        直接排到廠外。」；「那一天 (指95年7月13日)天候好
        像有在下微雨，我們到廠時還有環保警察，到廠後由連
        建富到之前採樣的地方去看看有沒有水，看的時候是沒
        有水從裡面流到外面的溝渠，後來鄭先生有跟我們說他
        的水會蒐集到他旁邊設有一個簡易的廢水處理設備那邊
        ，我們在那邊看確實是有水到簡易設備那裡面去，但是
        沒有發現有水跑到外面去。冒著蒸氣的水是在溝渠那邊
        ，沒有流到外面去。因為水沒有流到外面去，還在廠區
        ○○○○道裏，我們不能在裡面採水 ，所以7月13日稽
        查時沒有採樣。有看到水導入簡易的廢水處理設備。稽
        查時，只要他沒有排水至外面的承受水體，就不用勾選
        【排放查核】項目。我有去看編號8881照片裡面右邊的
        抽水口，確認水沒有從那邊出去。」、「第一次稽查時
        ，水是往外排的，這一次他有用一個磚頭把它擋起來，
        旁邊用水泥封起來，水就流不出去了，他是說水到那邊
        會擋住，然後再用抽水馬達抽回去簡易設備。廠區流到
        外面的是雨水，因為前幾天有下雨。」等語在卷。並有
        編號8881照片顯示僅有少數清水流動 (而非如錄影光碟
        內所示具有蒸汽之泡沫之作業廢水 )編號8891所顯示簡
        易廢水抽取裝置及蓄水池、8897抽取廢水排入簡易廢水
        處理設備之光碟存卷可查。再錄影光碟第一段自第六分
        零一秒起至第七分亦可見直接通住廠外之溝渠通道已遭
        堵住，並無廢水流經，而係排往一白色機器下之溝渠，
        足認上開證人甲○○、連建富、吳文輝所言俱與實情相
        符。證人周東慶雖於檢察官偵查中證稱：有水排放至廠
        外云云，然其於原審上開審理時證稱：其所謂排放至廠
        外，即係指將廢水排放至編號8881所示該條水溝，惟其
        因該條水溝與廠內位置相近，並未確認溝內之流水是否
        確為廠內之作業廢水，且實際之情況因審理有播放光碟
        ，故以審理時所述較為正確等語，此有證人周東慶與辯
        護人之95年11月19日原審交互詰問過程筆錄在卷可稽，
        ，足認證人周東慶偵查中所述：作業廢水有排到廠外云
        云，不僅與前開三位證人所述有違，亦與卷附錄影及照
        片光碟未符，應屬當時臆測之詞，不得採為被告丙○○
        不利之認定。
      Ｃ環保局人員需見事業當場排放廢水，且該廢水需經排放
        於廠外之地面水體，環保局人員始得採水告發，此據證
        人鄭麗玲於96年1月16日檢察官偵查時 ，證稱在卷。而
        查本件被告丙○○前往稽查時，雖見證人甲○○當場仍
        在作業，惟其當場並未查有證人甲○○將水直接排放於
        地面水體，已如前述，從而被告丙○○辯稱因無排水，
        故未採水應與實情相符，而堪採信。被告丙○○既無從
        採水，故其未於其職務上製作之公文書水污染稽查紀錄
        上之「排放查核」欄記載有廢水排放至地面水體，承受
        水體等項目，自無違法可言。
      Ｄ另按貪污治罪條例第6條第1項第4款規定 ，對於主管或
        監督之事務，直接或間接圖利罪，必須所圖者為不法之
        利益，始克相當，倘所圖者不能視為不法利益，除犯他
        項罪名外，要難遽以上開罪名論擬（最高法院86年度台
        上字第6620號判決參照）。故退步言之，本件證人甲○○縱有如公訴人所指，因被告丙○○不依法舉發，而免
        除行政罰鍰，惟該免除之罰鍰，難謂屬該法所謂「不法
        之利益」 ，蓋貪污治罪條例第6條第1項第4款之不法利
        益，並未包含消極不為減少之財產而言，蓋若不做如此
        解釋，則將造成所有公務員就其職務上所掌之公務，如
        發現得以稽查舉發處罰，卻消極不為，如交通警察於十
        字路口見有人闖紅燈或騎機車未載安全帽，當場不依法
        舉發處罰，即該當圖利罪之不合理情況，此當非立法意
        旨。再者就證人甲○○之而言，其全體財產並未增加，
        而其原有財產，又屬其原合法所有，亦何來得「不法之
        利益」可言，從而被告丙○○縱未依法處罰證人甲○○
        亦無從依圖利罪相繩。
      Ｅ再按刑法第213條之公務員登載不實罪係作為犯 ，必該
        公務員明知為不實之事項而登載於職掌公文書之積極行
        為，始得成立，若僅明知其為職務上應登載之事項而故
        不為登載之消極不作為，除視其情形，或成立其他罪名
        外，自難成立該罪（最高法院85年度台上字第1082號判
        決參照）。故被告被告丙○○未於水污染稽查紀錄上之
        「排放查核」欄記載有廢水排放至地面水體，承受水體
        等項目，亦無由構成公務員登載不實罪，附此敘明。
    ３綜上所陳，本件依檢察官所提出之證據尚不足以證明被告
      丙○○確有前揭犯行，此外，復查無其他積極證據足資證
      明被告丙○○有前述犯行，揆諸上揭說明，自屬不能證明
      其犯罪，依法應諭知無罪之判決。
三、原審因以不能證明被告丙○○犯罪，而為被告丙○○無罪之
    判決，並無不當，檢察官上訴意旨仍執前詞指摘原判決不當
    ，核無理由，應予駁回。
參、適用法條：
    刑事訴訟法第368條。
本案經檢察官吳忠賢到庭執行職務。
中    華    民    國    98    年    1     月    21    日
                  刑事第三庭    審判長法  官  陳義仲
                                      法  官  宋明中
                                      法  官  蔡勝雄
以上正本證明與原本無異。
檢察官就被告丙○○部分如不服本判決應於收受送達後10日內向
本院提出上訴書狀，其未敘述上訴理由者，並得於提起上訴後10
日內向本院補提理由書（均須按他造當事人之人數附繕本）「切
勿逕送上級法院」。
檢察官就被告乙○○部分不得上訴。
被告均不得上訴。
                                      書記官  汪姿秀
中    華    民    國    98    年    1     月    21    日
附錄本案論罪科刑法條：
中華民國刑法第339條：
（普通詐欺罪）
第1項：意圖為自己或第三人不法之所有，以詐術使人將本人或
       第三人之物交付者，處5年以下有期徒刑、拘役或科或併
       科1千元以下罰金。


司法院資訊處製作；財團法人民間司法改革基金會備份。
